臺灣臺北地方法院民事判決　　　　　　　 96年度訴字第670號
原　　　告　國泰人壽保險股份有限公司
法定代理人　乙○○
訴訟代理人　丙○○
　　　　　　甲○○
被　　　告　丁○○
訴訟代理人　南雪貞律師
上列當事人間清償借款事件，本院於民國96年3 月19日言詞辯論
終結，判決如下：
    主      文
被告應給付原告新台幣壹佰陸拾柒萬肆仟肆佰肆拾柒元，及其中
本金壹佰肆拾肆萬仟壹佰伍拾元部分自民國九十三年五月一日
起至清償日止，按年息百分之九點二七五計算之利息，暨自民國
九十三年六月二日起至清償日止，其逾期在六個月以內者，按上
開利率百分之十，逾期超過六個月者，按上開利率百分之二十計
算之違約金。
訴訟費用由被告負擔。
    事實及理由
一、按訴狀送達後，原告不得將原訴變更或追加他訴，但擴張或
    減縮應受判決事項之聲明者，不在此限，民事訴訟法第 255
    條第1 項第3 款定有明文。本件原告聲請支付命令時原請求
    被告給付新臺幣（下同）1,674,447 元，及自民國93年4 月
    30日起至清償日止按年息9.275 % 計算之利息，並自93年5
    月30日起至清償日止，逾期在6 個月以內者，按上開利率10
    % ，超過6 個月者，按上開利率20% 計算之違約金。嗣於96
    年3 月19日言詞辯論期日變更訴之聲明為：被告應給付原告
    1, 674,447元，及其中本金1,443,150 元部分自93年5 月1
    日起至清償日止按年息9.275%計算之利息，暨自93年6 月2
    日起至清償日止，逾期在6 個月以內者，按上開利率10% ，
    超過6 個月者，按上開利率20 %計算之違約金，核屬減縮應
    受判決事項之聲明，揆諸上揭規定，其訴之變更自應准許。
二、原告起訴主張：
（一）被告丁○○於民國82年12月17日以其所有之不動產（門牌
      號碼桃園縣桃園市○○○街15號4 樓之建物及坐落之土地
      ），為其向伊借款之擔保，設定300 萬元之本金最高限額
      抵押權，先後於82年12月28日、83年1 月11日向伊借用18
      0 萬元、70萬元，合計借款250 萬元，借款期限至102 年
      12月28日止，並自借款日起每滿1 個月支付本金及利息各
      乙次，如未按期攤還本息時，喪失分期攤還權利及一切期
      限利益，被告應立即清償。嗣後，被告自87年6 月29日起
      即未依約繳交本息，經伊聲請拍賣其所提供之抵押物，經
      臺灣桃園地方法院以92年度執字第16020 號強制執行事件
      拍定在案，計息期間自87年6 月29日至93年4 月30日止，
      分配後原告債權尚餘1,674,447 元（本金1,443,150 元、
      違約金231,297 元）未獲清償，爰依消費借貸之法律關係
      提起本件訴訟等語。並聲明：如主文所示。
（二）對於被告答辯之陳述：
      違約金依當初所簽訂的借據即有明文約定，且與中央銀行
      及五大銀行平均購屋貸款利率相較，並無明顯過高情事。
三、被告則略以：
    對於原告主張伊尚積欠其本金1,443,150 元及違約金231,29
    7 元部分沒有意見，惟本件約定之違約金過高，應予以酌減
    等語，資為抗辯。並聲明：原告之訴駁回。
四、本件原告主張之事實，業據其提出與所述相符之借據及約定
    書、抵押權設定契約書、他項權利證明書、臺灣桃園地方法
    院民事執行處強制執行金額計算書分配表及利率統計表等影
    本為證，核屬相符。至被告辯稱違約金過高部分，按約定之
    違約金額過高者，法院得減至相當之數額，固為民法第252
    條所明定，惟此規定乃係賦與法院得依兩造所提出之事證資
    料，斟酌社會經濟狀況並平衡兩造利益而為妥適裁量、判斷
    之權限，非謂法院須依職權蒐集、調查有關當事人約定之違
    約金額是否有過高之事實，而因此排除債務人就違約金過高
    之利己事實，依辯論主義所應負之主張及舉證責任；況違約
    金之約定，為當事人契約自由、私法自治原則之體現，雙方
    於訂約時，既已盱衡自己履約之意願、經濟能力、對方違約
    時自己所受損害之程度等主、客觀因素，本諸自由意識及平
    等地位自主決定，除非債務人主張並舉證約定之違約金額過
    高而顯失公平，法院得基於法律之規定，審酌該約定金額是
    否確有過高情事及應予如何核減至相當數額，以實現社會正
    義外，當事人均應同受該違約金約定之拘束，法院亦應予以
    尊重，始符契約約定之本旨（最高法院93年度台上字第909
    號判決意旨參照）。經查，原告請求按約定利率9.275%之10
    % 及20% 計算之違約金，此乃兩造所約定，被告對其抗辯兩
    造所約定之違約金過高而顯失公平之利己事實，並未提出任
    何證據以實其說，難認有何過高之情事，並無酌減之必要，
    是被告此一抗辯實屬無據。從而，原告依消費借貸之法律關
    係，請求被告給付如主文第1 項所示之本金、利息及違約金
    ，即屬有據，應予准許。
五、據上論結，本件原告之訴為有理由，依民事訴訟法第78條，
    判決如主文。
中　　華　　民　　國　　96　　年　　3 　　月　　30　　日
                  民事第一庭法　官　蔡和憲
以上正本係照原本作成。
如對本判決上訴，須於判決送達後20日內向本院提出上訴狀。
中　　華　　民　　國　　96　　年　　3 　　月　　30　　日
                            書記官  吳文雄
